【裁判字號】    95,台上,1782
【裁判日期】    950407
【裁判案由】    違反廢棄物清理法
【裁判全文】
最高法院刑事判決            九十五年度台上字第一七八二號
    上  訴  人  甲○○
                        之15.
                        弄16.
    選任辯護人  張居德律師
    上  訴  人  丙  ○
                        67號.
    選任辯護人  陳武璋律師
    上  訴  人  乙○○
                        路1段.
上列上訴人等因違反廢棄物清理法案件，不服台灣高等法院台中
分院中華民國九十一年八月七日第二審判決（九十年度上訴字第
二０六三號，起訴案號：台灣台中地方法院檢察署八十九年度偵
字第一七八九四號、九十年度偵字第三五二二號），提起上訴，
本院判決如下：
    主  文
原判決關於甲○○、丙○、乙○○部分均撤銷，發回台灣高等法
院台中分院。
    理  由
本件原判決認定：一、上訴人甲○○（原名曾忠賢，綽號「九指
忠」），明知其未取得主管機關之許可文件，依法不得從事清除
及處理廢棄物業務，竟意圖為自己不法利益之概括犯意，並以經
營廢棄物處理為常業之犯意，自民國八十六年四月間起，在台中
縣大里市大里溪及草湖溪流域等河川行水區國有未登記土地，如
台中縣大里地政事務所於九十年一月間，所製勘測圖所示：Ａ區
（面積０．三一二三公頃）、Ｂ區（面積０．一三三六公頃）、
Ｆ區（面積０．四九六二公頃）及其受託管理林隆士、林梅娟所
共有之坐落台中縣霧峰鄉○○段三二八地號土地上Ｈ部分（面積
０．０一八五公頃）、Ｉ部分（面積０．０八三四公頃）、Ｊ部
分（面積０．二七００公頃），無權占用上開國有土地及未依約
定管理林隆士等人所有私人土地，而作為垃圾、建築廢棄物及一
般事業廢棄物之傾倒掩埋場，再自行包攬他人拆屋、整地、蓋屋
、挖地、工廠拆廠房或挖土等工事所產生之廢棄物或廢土加以處
理，委由黃正雄等卡車司機以大卡車運送至上開處所，並視廢棄
物及廢土之性質與等級予以收費，每一車收取新台幣（下同）四
千五百元至六千元，再由其中支付二千五百元至三千五百元不等
之運費（依路程遠近）給予卡車司機，另亦提供予卡車司機黃正
雄（經原審判處有期徒刑二年，緩刑五年確定）、盧錦旗（經原
審判處有期徒刑一年十月，緩刑五年確定）、陳清雲（經第一審
判處有期徒刑二年，緩刑四年確定）、廖文郁（由檢察官另行處
理）及其他不特定人載運廢棄物至前揭河川地傾倒，並向載運廢
棄物至上開地點傾倒者收取費用圖利，即木板、磚塊等一般建築
廢棄物每車八百元；含垃圾之建築廢棄物每車一千二百元，如由
甲○○出二十噸之大卡車載運，則每車運費加入場費須六千元。
二、緣台中縣大里市○○街三十三之七號（十六號）土地原係
丁○○（經原審判處有期徒刑一年六月，緩刑四年，上訴本院後
，撤回上訴確定）之父親賴楓榮於六十三、四年間，向台中縣政
府承租之河川地，丁○○於八十九年二、三月間，打算在其上搭
建鐵皮廠房（面積約二百七十六坪），並經他人介紹，委由上訴
人丙○在該處整地，丙○未取得主管機關之許可文件，依法不得
清除及處理廢棄物，竟以經營廢棄物清理為常業之犯意，在前揭
地號之廠房位置，以建築廢棄物填土整地，丁○○明知上情，仍
允許丙○以建築廢棄物填平整地，上開廠房於八十九年三月間完
工後，出租給江華企業有限公司，丙○基於共同意圖為自己不法
利益之概括犯意聯絡，於八十九年四、五月間，向丁○○表示其
承載之九二一地震受災房屋廢棄物無處容納，欲存放於廠房旁之
草湖溪河川地，即台中縣大里市○○街三十三之七號後方之草湖
溪流域河川行水區Ｇ區（面積０．三八一０公頃），需經過丁○
○之土地，丁○○乃多次提供通往河川地之通道供丙○通行，並
以該通道係其出資修建為由，要求丙○出資彌補修建費用，而由
丙○每月交付其一萬五千元作為通行費用，共計租借五個月，租
金合計七萬五千元。丙○因而非法佔用國有河川地，經營垃圾、
一般建築廢棄物及一般事業廢棄物之傾倒掩埋場，致生公共危險
。其間丙○並僱用有犯意聯絡之甲○○駕駛挖土機在Ｇ區從事廢
棄物掩埋，期間約一個月。三、甲○○基於概括犯意，於八十六
年四月初，甲○○在趙萬壹、黃金棟所耕作土地間之水池、玉米
田傾倒廢棄物，趙萬壹出面制止時，甲○○即對趙萬壹恐嚇稱：
如果再制止，連人也要和垃圾一起埋下去等語；八十七年五月十
五日，甲○○在劉原諒耕種之鳳梨田傾倒廢棄物時，因劉原諒上
前制止，甲○○乃以同樣方法恐嚇劉原諒稱：此土地從今天起渠
等兄弟要使用，誰敢妨害渠等，誰就會第一個被抓去開刀等語；
同年十一月五日上午十一時許，劉原諒見甲○○駕駛挖土機正在
掩埋廢棄物，即躲在樹下以照相機拍攝現場，甲○○發現後，即
追上劉原諒，毆打劉原諒成傷（傷害部分未據告訴），並持不明
物品恐嚇劉原諒稱：你是不吃子彈，不願放棄這塊土地是不是，
那伊很快就會完成你之心願，不要亂搞，伊隨時可以找到你，否
則你會死得很難看等語（上開棄置廢棄物之位置即勘測圖Ｈ區、
Ｉ區、Ｊ區部分）。八十八年九二一地震後，甲○○強行破壞台
中縣大里市○○街六三之九號工廠鐵門進入後方草湖溪沿岸之河
川地（即勘測圖Ｆ區）傾倒廢棄物（毀損部分未據告訴），遭工
廠股東劉啟惠阻止，即出言恐嚇稱：若再阻止伊由鐵門進入就要
放火把倉庫燒掉等語。趙萬壹、劉原諒及劉啟惠因遭甲○○以前
開言語恐嚇，因而心生畏懼，不敢再阻止甲○○。四、上訴人乙
○○係新奇環保工程有限公司（下稱新奇環保公司）之負責人，
擁有台中市政府廢棄物清除許可證，惟限於可以焚化法或衛生掩
埋法處理，且於營建或拆除工地內逕行分類建築廢棄物，不可於
未核准之中間轉運站或貯存場從事分類。詎乙○○明知如未處理
廢棄物，不得開具虛偽證明，竟自八十九年七月間起，基於概括
犯意，未實際處理廢棄物，而以每件三萬元之代價，連續二次開
具不實之廢棄物處理證明予與敬翔順營造公司及謝萬來，其中謝
萬來之廢棄物即交由甲○○處理等情。因而撤銷第一審關於上訴
人甲○○、丙○、乙○○部分之科刑判決，改判仍論上訴人甲○
○、丙○以共同無許可文件，以經營廢棄物清除、處理為常業罪
，判處甲○○有期徒刑柒年，丙○有期徒刑參年陸月；論上訴人
乙○○以連續民營廢棄物處理機構負責人未處理廢棄物，開具虛
偽證明罪，判處有期徒刑壹年陸月，固非無見。
惟查：（一）科刑之判決書，須將認定之犯罪事實詳細記載，然
後逐一說明其憑以認定之證據及理由，使事實與理由兩相一致，
方為合法，倘事實已有敘及，而理由內未加說明，是為理由不備
，理由已有說明，而事實無此記載，則理由失其依據，均足構成
撤銷之原因。原判決事實認定：甲○○明知其未取得主管機關之
許可文件，依法不得從事清除及處理廢棄物業務，……，在台中
縣大里市大里溪及草湖溪流域等「河川行水區」國有未登記土地
，如……Ａ區、Ｂ區、Ｆ區……，無權占用上開國有土地；……
另亦提供予卡車司機黃正雄、盧錦旗、陳清雲、廖文郁及其他不
特定人載運廢棄物至前揭河川地傾倒，並向載運廢棄物至上開地
點傾倒者收取費用圖利等情（見原判決第四頁事實一第一至九行
、第五頁第五至八行）。如果無訛，似認前揭Ａ、Ｂ、Ｆ區之土
地，均屬「河川行水區」之國有未登記土地，且黃正雄、盧錦旗
、陳清雲、廖文郁及其他不特定人等以之供為傾倒廢棄物之用。
然理由僅說明：經濟部水利署第三河川局九十一年六月十日水三
管字第九一五００四四六七０號函暨所附河川圖籍稱：Ｇ區確位
於河川行水區無誤，上開廢棄物棄置行為因地點位於河川行水區
內，有妨礙水流、影響河防之虞等語（見原判決第二十九頁第四
至六行，原審卷二第十三頁）。則上開Ａ、Ｂ、Ｆ區之土地是否
屬「河川行水區」之土地，即有疑義。原判決並未敘述其認定上
開三區土地屬「河川行水區」之土地之理由，亦未說明其據以認
定甲○○提供土地予「廖文郁」傾倒廢棄物之證據，尚嫌證據上
理由不備。（二）原判決事實記載：甲○○自八十六年四月間起
，無權占用上開「Ｆ區」之國有土地，供作垃圾、建築廢棄物及
一般事業廢棄物之傾倒掩埋場，如前所述。然依卷附開挖現場紀
錄表記載：「Ｆ區」之場址為大里市西柳橋下草湖溪沿岸等情（
見八十九年度偵字第一七八九四號卷第二九一頁）；證人林瑞龍
於原審審理時證稱：台中縣大里市西柳橋下之土地屬其所有，在
九二一之後請甲○○前往該地整地填土等語（見原審卷三第一０
八頁）；林某復提出其為權利人，於九十年十一月七日經政府徵
收，由經濟部水利署管理之土地登記簿謄本（見原審卷三第一一
七至一二三頁）。如果不虛，則「Ｆ區」之土地，於九十年十一
月七日之前，是否屬國有未登記之土地？甲○○是否自八十六年
四月間起，即未經許可而竊佔上開「Ｆ區」土地？饒有研求餘地
，因攸關甲○○此部分應否成立竊佔罪，自有調查釐清之必要，
原審未詳予究明、細心勾稽，亦未說明林瑞龍前揭證詞暨其所提
土地登記簿謄本不足採信之理由，遽為認定。致其事實真相如何
？混沌不明，本院無從為適用法則當否之判斷。（三）科刑判決
所認定之事實，與其所採用之證據不相適合，或其認定事實與卷
證資料不符，即有證據上理由矛盾之違誤。原判決事實認定：上
訴人甲○○自八十六年四月間起，……，再自行包攬他人拆屋、
整地、蓋屋、挖地、工廠拆廠房或挖土等工事所產生的廢棄物或
廢土加以處理，委由黃正雄等卡車司機以大卡車運送至上開處所
，……，另亦提供予卡車司機黃正雄、盧錦旗、陳清雲……載運
廢棄物至前揭河川地傾倒，並向載運廢棄物至上開地點傾倒者收
取費用圖利等情（見原判決第五頁第一至八行）。如果屬實，係
認甲○○自八十六年四月間，即開始包攬相關廢棄物或廢土後，
委由黃正雄等卡車司機運送，另復提供黃正雄、盧錦旗、陳清雲
等人載運廢棄物至上開河川地傾倒。但理由內引用黃正雄於警詢
、檢察官偵查時供稱：伊約八十九年四月份開始載運廢棄物至甲
○○廢土場棄置，伊從八十九年四月開始倒，至今（八十九）年
九月底，於十月一日因違規被吊扣執照一個月就未去倒；盧錦旗
於警詢時供述：伊從八十八年八月開始倒，至八十九年十月下旬
止，伊與陳清雲二人在倒；陳清雲於警詢、偵查時供謂：伊於八
十九年八月間，載運廢棄物傾倒在台中縣草湖溪西柳橋下附近溪
流域河畔之河川有二次，另於八十九年十月間，載運廢土傾倒在
台中縣大里溪大衛橋下附近溪流域河畔之河川有二次，八十九年
八月十一日至西柳橋倒了二車建築廢棄物，是倒塌國小廢棄物，
於十月下旬倒了二車建築廢棄物，同樣在西柳橋各等語（見原判
決第十二頁第八至十行、倒數第二、三行、第十三頁倒數第八、
九行、第十四頁第四至七行、倒數第三至五行），而為判斷甲○
○上開犯行證據之一。然依前揭證人之證詞，係分別自八十九年
四月份、八十八年八月間、八十九年八月間載運傾倒廢棄物，此
部分事實之記載與理由之說明並不一致，顯屬判決理由矛盾。（
四）客觀上為法院認定事實及適用法律基礎之證據，雖已調查而
其內容尚未完全明瞭者，即與未經調查無異，如遽行判決，仍屬
應於審判期日調查之證據未予調查，依刑事訴訟法第三百七十九
條第十款之規定，其判決當然違背法令。原判決事實記載：丙○
基於共同意圖為自己不法利益之概括犯意聯絡，於八十九年四、
五月間，向丁○○表示其承載之九二一地震受災房屋廢棄物無處
容納，欲存放於廠房旁之草湖溪河川地，即台中縣大里市○○街
三十三之七號後方之草湖溪流域河川行水區Ｇ區……其間丙○並
僱用有犯意聯絡之甲○○駕駛挖土機在Ｇ區從事廢棄物掩埋，期
間約一個月等情（見原判決第五頁倒數第一、二行、第六頁第一
、二行、第六至八行）。如果無訛，似認丙○與甲○○在Ｇ區從
事廢棄物掩埋之期間約一個月。而理由內則說明：「共犯甲○○
供稱：『伊曾受僱於丙○在Ｇ區開挖土機掩埋整地一些建築廢棄
物，伊於八十九年三至四月約四十天曾受僱於丙○開挖土機掩埋
建築廢棄物』；證人江慶昌證稱：『伊曾看到甲○○及丙○在伊
工廠外空地指揮貨車司機在河川地傾倒垃圾廢棄物，伊於八十九
年二月在台中縣大里市○○街三三之七號，下午十六時許，看到
甲○○、丙○到江華公司廠房外空地，丙○先行離開後，有二部
二十噸之貨車載滿建築廢棄物進來，由甲○○指揮司機往河川地
行駛傾倒後離開。後於八十九年三月底，江華公司正式營運，伊
本人每天均在廠房工作，於三月至十一月間，每月約看見甲○○
指揮貨車司機在河川地傾倒廢棄物十次左右，每次傾倒車輛一至
三輛不等，丙○只有一、二次在場而已』」各等語（見原判決第
四十一頁倒數第一、二、五、六行、第四十二頁第一至五行）。
則丙○與甲○○間，共犯之起迄期間為何？尚非全無疑義，究竟
實情如何，即堪研求，原判決未詳為說明，尚嫌理由不備。另丙
○既「基於共同意圖為自己不法利益之概括犯意聯絡」，理由內
竟未說明其此部分是否為連續犯，顯然此部分事實與理由不相一
致，尤有判決理由矛盾之違背法令。（五）有罪判決書理由之說
明必須前後一致，方為合法。倘若理由之說明不相一致，按諸刑
事訴訟法第三百七十九條第十四款後段規定，自屬判決理由矛盾
之當然違背法令。原判決理由內說明：「乙○○於警詢、檢察官
偵查時供稱：『新奇環保公司』依規定不能處理廢棄土之清運，
許可清除之廢棄物種類為建築廢材（不含廢棄土）、一般垃圾、
金屬屑（經判定為無害）、廢木屑、塑膠屑、陶瓷屑、污染（經
判定為無害）等語」（見原判決第三十四頁倒數第六至八行）。
如果不虛，係認乙○○所負責之新奇環保公司依規定不能處理「
廢棄土之清運」。惟甲○○於警詢時供稱：「問：黃正雄是否拜
託你弄張廢土證明之事否？你是否提及何人可以幫忙弄，並主動
與對方聯絡？並稱須三萬元的酬勞？答：有，我提及『阿典』（
本名乙○○）可以幫忙，並與『阿典』聯絡，言明須要三萬元酬
勞」等語（見原判決第三十五頁倒數第一至三行、第三十六頁第
一行），似又認新奇環保公司可以開立「廢土證明」，互核以觀
，顯然原判決理由之說明前後齟齬不一，自有理由矛盾之違誤。
又乙○○所開立之證明書是否確屬「廢土證明」？亦非全無疑義
。原判決未予細心勾稽，詳為論述，且未說明其形成心證之理由
，即遽為認定，難謂無證據上理由不備之違誤。（六）審理事實
之法院對於卷內與被告犯罪是否成立有關，苟為發現真實所必要
，或於公平正義之維護，或對於被告利益有重大關係之事項，而
依法應予調查之證據，如未詳加調查，或雖已調查，仍未調查明
白，則尚難遽為被告有利或不利之認定。依卷附行政院環境保護
署九十一年五月六日環署廢字第０九一００二四五九八號函記載
：「修正前廢棄物清理法第二十二條第一項第六款之規定：『公
、民營廢棄物處理機構或執行機關未處理廢棄物，開具虛偽證明
者。』係指「處理機構或執行機關」於受託處理廢棄物時，實際
並未收受廢棄物進場而開具已接受廢棄物之證明文件，或雖接受
廢棄物進場但並未處理或尚未處理，而開具業已處理之證明文件
，或所開具之證明與實際處理之廢棄物量或項不一致。如並非開
立已收受或已處理廢棄物之證明文件，僅為訂立承諾未來代為處
理廢棄物之委託處理契約，應尚非屬前述之證明文件」等語（見
原審卷三第六十、六十一頁）。如果屬實，係限於處理機構或執
行機關於受託處理廢棄物時，實際並收受廢棄物之進場，或雖接
受廢棄物之進場但並未處理或尚未處理，而開具業已處理之證明
文件，或所開具之證明與實際處理之廢棄物量或項目不一致而言
。而原審採為論罪依據之卷附新奇公司八十九年七月二十七日致
聯翔營造股份有限公司，載明負責清運上開工程所產生事業廢棄
物證明書影本一紙（見原判決第三十六頁倒數第五至七行－八十
九年度偵字第一七八九四號卷第四一九頁），是否屬前揭之證明
文件，非無疑義。究竟實情如何，因與乙○○犯罪之成立與否攸
有關係，自有詳查慎斷之必要，原審未予究明，遽為判決，難謂
無調查職責未盡及判決理由不備之違背法令。以上或為上訴意旨
所指摘，或為本院得依職權調查之事項，應認原判決關於上訴人
等三人部分有撤銷發回之原因。至原判決不另為無罪諭知部分，
與前開發回部分有裁判上一罪關係，依審判不可分之原則，應併
予發回，附此敘明。
據上論結，應依刑事訴訟法第三百九十七條、第四百零一條，判
決如主文。
中    華    民    國  九十五  年    四    月    七    日
                      最高法院刑事第六庭
                          審判長法官  林  增  福
                                法官  邵  燕  玲
                                法官  張  清  埤
                                法官  陳  世  雄
                                法官  陳  朱  貴
      本件正本證明與原本無異
                                      書  記  官
中    華    民    國  九十五  年    四    月   十二   日
                                                  Ａ


司法院資訊處製作；財團法人民間司法改革基金會備份。
